【裁判字號】    96,軍上,3
【裁判日期】    970508
【裁判案由】    殺人等
【裁判全文】
福建高等法院金門分院刑事判決           96年度軍上字第3號
上  訴  人  國防部高等軍事法院檢察署軍事檢察官
被      告  甲○○
                    號（
上列上訴人因被告殺人等案件，不服國防部高等軍事法院95年上
更五字第2號，中華民國96年9月11日更審判決（起訴案號：國防
部北部地方軍事法院馬祖分院檢察署92年祖訴字第5 號），提起
上訴，本院判決如下：
    主  文
原判決撤銷，發回國防部高等軍事法院。
    理  由
一、本件原判決認定：被告甲○○（民國91年2月1日入伍，義務
    役）係陸軍步兵第194 旅步2營步3連一兵步槍兵。緣被告同
    連一兵李宗賢於91年11月間某日，獨自在該連馬祖駐地四五
    據點彈藥庫竊取口徑5.56 公厘之實彈9顆，事隔3、5日後，
    被告在據點寢室內適見李員把玩該批實彈，因好奇即向李員
    索取，並將之藏放在據點安全士官桌旁倉庫內之軍用大背包
    （未經許可持有子彈部分，業經原審法院93年法仁判字第35
    號判決不受理，並經本院93年度軍上字第2 號判決上訴駁回
    確定）。另自92年3 月中旬起，被告多次因細故與同連上兵
    田文南發生口角衝突，加以同連一兵張帆亦屢為田文南幫腔
    ，均使被告懷恨在心，復於92年4月7日22時，田文南因將於
    翌（8） 日退伍離營，而邀張帆等人在該據點小寢室內飲酒
    ，被告因與彼等相處不睦，遂偕時值衛兵之二兵黃明寶聊天
    紓忿並獨自飲酒（約2 瓶維士比），嗣同連一兵林敬淵於該
    駐地大寢室內藉故責罰已交卸衛哨勤務之黃明寶，田文南、
    張帆2人亦參與責罰，致被告有所不滿，而與田、張2員發生
    激烈口角，衝突中田文南出言恐嚇，將於被告休假返台時，
    找人在基隆碼頭堵他，被告則回以：「看你能不能走出這個
    島。」翌（8） 日凌晨1時至3時許，被告接值該據點安全士
    官勤務，依執勤時槍彈分離持有之規定，持有彈袋2 個，內
    有彈匣共4個，其中2實彈匣各裝有口徑5.56 公厘實彈5顆、
    空包彈一顆，另2彈匣則為空彈匣，並依空彈匣及實彈匣各1
    平均裝置於2彈匣內，被告因思及屢遭田文南、張帆等2人聯
    合斥罵而憤恨難平及害怕渠等將來恐對其不利等情，竟萌生
    持槍殺害田文南、張帆2人之犯意，於當日凌晨2時50分許之
    執勤期間，明知衛兵未經執勤長官允准不得更換，仍以代為
    執勤為由，唆使當時執勤凌晨2至4時之衛兵郭彥甫離去衛哨
    勤務，致郭兵將執勤之六五Ｋ2自動步槍1支（槍號：317258
    ）等裝備擺放安全士官桌旁後，便擅離勤務所在地先行就寢
    。被告旋未經許可，擅自拿取上開六五Ｋ2 自動步槍，並至
    安全士官桌旁倉庫之軍用大背包拿取前述向一兵李宗賢索得
    之實彈9顆，隨即先將賦配持有之實彈10顆自2實彈匣全數取
    出，置入一空彈匣內下方，再陸續將上述索得之9 顆實彈置
    入同一彈匣上方，並置換槍枝之空彈匣後，拉槍機將子彈上
    膛，繼而在該據點之安全士官桌與中山室走道間徘徊，雖逾
    其安全士官輪值時間，卻未喚醒次班之安全士官上兵陳明政
    接值，至同日凌晨4 時許，田文南起床如廁時，查覺安全士
    官不在勤，而被告在走道徘徊情狀有疑，除將上情告知張帆
    外，並走出小寢室，再度與被告發生口角，被告併積前忿，
    怒起殺機，明知率爾擅自開槍以遂行其殺人目的，顯非正當
    排除侵害，且子彈將因其擊發行為喪失效能，竟仍基於殺人
    之概括犯意，持槍先朝田文南頭部及身體部位射擊共6 發子
    彈，致使田文南頭部顏面、頸部、腹部及腰部等處中彈倒地
    當場死亡，被告迅即再進入據點小寢室內，欲再槍殺張帆，
    張員見被告持槍進入相向意欲殺害，卻無法逃離，乃捲縮身
    體以防被射中身體重要部位，被告見狀仍朝張帆身體射擊共
    5發子彈（槍膛內有1顆實彈未擊發），致張帆受有兩側下肢
    及下腹腔多處槍傷，併右脛骨、左脛骨、左踝關節開放性骨
    折、兩大腿槍傷併肌肉壞死等傷。被告於射殺田文南、張帆
    後，在犯行尚未被發覺前，隨即至該據點中山室以軍用電話
    向該連代理主官即副連長林惠庭自首坦承犯行，林員接獲電
    話後，迅速趕至現場，發現被告蹲坐於該據點安全士官桌旁
    之大水溝處，行兇槍枝則置於安全士官桌上（彈匣內尚有 8
    顆實彈，包括槍膛內尚未擊發之1 顆實彈），即將被告及槍
    枝一併帶回交給營長處置，至負傷之張帆於被告離開寢室後
    ，痛呼同連一兵黃文良叫救護車將其送醫，經轉送國防大學
    國防醫學院三軍總醫院救治，始倖免於難等情，認被告所為
    係犯槍砲彈藥刀械管制條例第7條第4項未經許可持有自動步
    槍罪、刑法第29條、陸海空軍刑法第35條第1 項前段教唆擅
    離勤務所在地罪、陸海空軍刑法第58條第1 項後段毀壞彈藥
    罪、陸海空軍刑法第76條第1項第5款、刑法第271條第1項殺
    人罪、陸海空軍刑法第76條第1項第5款、刑法第271條第2項
    殺人未遂罪等，應依牽連犯及連續犯等規定，從一重論以連
    續殺人罪，因而撤銷初審（除未經許可持有子彈，經改判不
    受理確定部分外）之判決，改判處被告有期徒刑18年，褫奪
    公權10年，固非無見。
二、第查：
（ㄧ）原判決以陸海空軍刑法第64條第2 項意圖供自己或他人犯
      罪之用，而竊取或侵占軍用武器或彈藥罪之成立，必須具
      有意圖為自己或第三人不法所有之意思為要件，若僅持以
      殺人，別無不法所有之意圖，縱使其物在客觀上仍在其繼
      續持有狀態中，亦難令負侵占或竊取之罪責，認上訴人未
      經許可取得衛兵郭彥甫執勤時所賦配之自動步槍，及利用
      其執勤安全士官所持有之子彈，目的在於殺人，別無不法
      所有之意圖，不構成陸海空軍刑法第64條第2 項意圖供自
      己或他人犯罪之用，而竊取或侵占軍用武器或彈藥罪，並
      對於被告未經許可取得衛兵郭彥甫執勤時所賦配之自動步
      槍之行為，論以槍砲彈藥刀械管制條例第7條第4項未經許
      可持有自動步槍罪。惟被告行兇所用部分子彈，係於92年
      4月7日凌晨1時至3時許接值安全士官勤務而持有者，其於
      當日3 時許後，本應交卸安全士官勤務，有無繼續持有執
      安全士官勤務所配發子彈之正當權源？其繼續持有之，有
      無該當於槍砲彈藥刀械管制條例第12條第4 項未經許可持
      有子彈罪之餘地？尚非無疑，均與被告所犯殺人罪間有無
      修正前刑法牽連犯之裁判上ㄧ罪關係，至為相關。乃原判
      決對此恝置不論，未予調查審酌，遽適用修正前刑法牽連
      犯之規定並從一重處斷，自有證據調查未盡及理由不備之
      違法。
（二）原判決認定被告未經許可，擅自拿取衛兵郭彥甫執勤所賦
      配之六五Ｋ2 自動步槍，並將執安全士官勤務所持有之子
      彈10顆及向李宗賢索得之實彈9 顆，先後置入彈匣，明知
      率爾擅自開槍以遂行其殺人目的，顯非正當排除侵害，且
      子彈將因其擊發行為喪失效能，竟仍基於殺人之概括犯意
      ，持槍先朝田文南頭部及身體部位射擊共6 發子彈，致使
      田文南頭部顏面、頸部、腹部及腰部等處中彈倒地當場死
      亡，被告迅即再進入據點小寢室內，朝張帆身體射擊共 5
      發子彈等情，並謂被告因殺人所擊發11顆子彈中屬執安全
      士官勤務所持有之2 顆子彈部分，牽連犯陸海空軍刑法第
      58條第1 項之毀壞彈藥罪云云。然被告向李宗賢索得之實
      彈9 顆，既為李宗賢於91年11月間某日，獨自在馬祖駐地
      四五據點彈藥庫竊取所得，李宗賢及被告似不因此而當然
      取得合法管領及處分該批顆子彈之權能。又被告於逾執安
      全士官勤務之期間，為殺人之目的而擊發因執安全士官勤
      務所持有子彈之行為，果屬陸海空軍刑法第58條第1 項之
      毀壞彈藥行為無誤，則因同一目的擊發李宗賢竊自四五據
      點彈藥庫之子彈，是否毋庸論以毀壞彈藥罪，殊非無研求
      之餘地。矧開槍殺人所造成之子彈耗損，究係槍枝射擊之
      當然結果，或是另有毀壞彈藥之犯意及行為，猶待審究，
      並迭經最高法院第一次及第三次發回更審指摘在卷，原判
      決仍遽論以該罪，亦非無理由不備之違誤。
（三）按審理事實之法院，對於案內ㄧ切證據，除認為不必要者
      外，均應詳為調查，然後基於調查所得之心證以為判斷之
      基礎，故證據雖已調查，而尚有其他必要部分並未調查，
      仍難遽為被告有利或不利之認定（最高法院49年度台上字
      第873 號判例）。查原判決認定被告於射殺田文南、張帆
      後，在犯行尚未被發覺前，隨即至該據點中山室以軍用電
      話向該連代理主官即副連長林惠庭自首坦承犯行，合於刑
      法自首之要件，並據以減輕其刑。惟副連長與軍事審判法
      第58條第1項第4款所稱之部隊長官尚屬有間，本件犯行發
      生時部隊長官基何原因由副連長代理，關係其代理是否即
      相當於部隊長官，於其管轄或防區內為軍事警察官，有協
      助軍事檢察官偵查犯罪之職權，亦攸關被告是否合法自首
      之認定，原判決均無任何說明，逕認被告符合自首規定，
      並減輕其刑，自有理由不備之違法。
（四）末按刑事審判旨在實現刑罰權之分配正義，故法院對於有
      罪被告之科刑，應符合罪刑相當之原則，使輕重得宜，罰
      當其罪，此所以刑法第57條明定科刑時，應審酌一切情狀
      ，尤應注意該條所列10款事項，以為科刑輕重之標準，並
      賦予法院裁量權。而判決於科刑之理由，如僅載稱審酌被
      告之品行、犯罪之動機、目的、手段、犯後態度等一切情
      狀，因如此記載，均僅為法律抽象之一般規定，並未說明
      各該事項之具體情形，其量刑是否妥適無從據以斷定，自
      有判決理由未備之違法。又單純科刑應行審酌之事項，非
      屬犯罪構成要件之事實者，固以經自由證明為已足，然所
      謂自由證明，僅指調查方式不受嚴格限制而已，其關於上
      揭科刑審酌裁量事項之認定，仍應與卷存證據相合，始屬
      適法。原判決雖謂被告僅因細故，即枉顧軍紀，非法持有
      槍枝，並開槍射殺同僚死亡及受傷未死之行為，造成死者
      田文南之父田星月喪失愛子，張帆因雙腿受傷需長期復健
      ，嚴重影響軍譽，本應如田父所陳處以極刑，始能填補因
      其莽撞行為所生之損害，但參酌國防大學國防醫學院三軍
      總醫院精神鑑定報告書關於被告精神狀況之評估意見，並
      考量被告犯罪之動機、犯罪時所受之刺激、犯罪之手段、
      犯人之知識程度、犯人與被害人之平日關係、犯罪所生之
      損害、犯罪後坦承犯行及素無前科紀錄，並得被害人張帆
      之宥恕等ㄧ切情狀，量處被告有期徒刑18年。然關於被告
      犯罪之動機、犯罪時所受之刺激、犯罪之手段、犯人之知
      識程度、犯人與被害人之平日關係、犯罪所生之損害、犯
      罪後坦承犯行等ㄧ切量刑情狀，未逐一說明其所憑，亦非
      無判決理由未備之違法。
三、以上或為檢察官上訴意旨所指摘，或屬本院得依職權調查之
    事項，應認原判決仍有撤銷發回更審之原因。
據上論結，應依軍事審判法第206條第1 項、第199條，刑事訴訟
法第397條、第401條，判決如主文。
中    華    民    國    97    年    5     月     8    日
                  刑事庭審判長法  官  林勤純
                              法  官  徐福晉
                              法  官  蔡新毅
以上正本證明與原本無異。
不得上訴。
                              書記官  李麗鳳
中    華    民    國    97    年    5     月     8    日


司法院資訊處製作；財團法人民間司法改革基金會備份。
